臺灣高等法院刑事判決　　　　　　　　　　　　　　九十三年度上訴字第一五五號
　　上　訴　人
　　即　被　告　丙○○
　　選任辯護人　呂福元律師
右上訴人因貪污案件，不服臺灣桃園地方法院九十二年度訴字第七八號，中華民國九
十二年十一月二十八日第一審判決（起訴案號：臺灣桃園地方法院檢察署九十一年度
偵字第七六三七號）提起上訴，本院判決如左：
    主  文
原判決撤銷。
丙○○依據法令從事公務之人員，利用職務上之機會詐取財物，處有期徒刑肆年，褫
奪公權壹年。所得財物關公木雕壹座（樟木材質，高約貳尺貳寸）、放置台壹台（杉
木樹榴、直徑約貳尺、高約壹佰壹拾公分），應予追繳發還黃泰成，如全部或一部無
法追繳時，應追徵其價額，或以其財產抵償之。
其餘被訴對於職務上行為收受不正利益部分無罪。
    事  實
一、丙○○於民國七十六年間，因妨害家庭罪，經台灣桃園地方法院以七十六年度易
    字第六七四號刑事判決判處有期徒刑五月，嗣經本院以七十六年度上易字第三九
    九０號刑事判決駁回上訴確定，於七十六年九月三十日易科罰金執行完畢（不構
    成累犯）。丙○○係桃園縣復興鄉公所建設課技士，負責審核復興鄉內核發建築
    執照、鄉內霞雲等四村之人民陳情案、村民陳情案、代表會提案、颱風災害查報
    、復建及依鄉長、課長指揮從事土木工程等業務，為依據法令從事公務之人員；
    緣復興鄉霞雲村之村民黃泰成於八十七年間欲將其霞雲村佳志二十號住處籌劃為
    東眼山休閒農場，惟其住處後方山坡地，因土石流造成崩塌，為爭取復興鄉公所
    撥用經費補助其住處後方山坡地之「往東眼山入口處駁崁工程」，黃泰成乃於八
    十七年間，委託與丙○○之子有同學之誼之羅志文，代為繪製「往東眼山入口處
    駁崁工程」之設計圖後，向復興鄉公所陳情申請復興鄉公所撥款補助上開「往東
    眼山入口處駁崁工程」之施作，並由丙○○承辦黃泰成之上開陳情案，丙○○明
    知黃泰成上開「往東眼山入口處駁崁工程」之施工地點，係屬黃泰成私人之土地
    範圍，非屬復興鄉鄉道路權，且復興鄉公所並未編列相關經費支應該項工程之施
    工，竟意圖為自己不法之所有，利用職務上承辦黃泰成上開工程補助陳情案之機
    會，於同年四月間某日，藉故前往黃泰成上址住處，隱瞞黃泰成上開「往東眼山
    入口處駁崁工程」之施工地點，係屬黃泰成私人之土地範圍，非屬復興鄉鄉道路
    權，且復興鄉公所並未編列相關經費支應該項工程施工之事實，向黃泰成佯稱：
    該工程補助陳情案延宕未決，係黃泰成平日不會做人，要多交際才有助於該工程
    補助陳情案之順利通過，且其承辦該工程補助陳情案非常辛苦，但黃泰成都沒有
    意思表示一下等語，以上開欺罔手段，使黃泰成陷於錯誤，誤信丙○○必能協助
    其通過審核，因而應允致贈價值新台幣（下同）五萬元關公木雕一座（樟木材質
    ，高約二尺二寸）、放置台（杉木樹榴、直徑約二尺、高約一百十公分）一座予
    丙○○，丙○○旋於翌日偕同不知情之朋友郭健豐前往黃泰成上址住處搬走上開
    價值約五萬元之關公木雕（含樹榴底座），並將上開關公木雕（含樹榴底座）擺
    放於其桃園縣大溪鎮○○路一０二巷二弄二十二號二樓住處，丙○○即假借職務
    上之機會，以欺罔手段而詐取上開財物。嗣丙○○僅於同年六月間，交付「桃園
    縣復興鄉預算書」（工程名稱：往東眼山入口處駁崁工程），然並未實際撥款施
    工，且嗣以復興鄉公所名義將其上開工程補助陳情案（連同預算書圖）函陳桃園
    縣政府專款補助，經桃園縣政府於八十七年十一月十三日以八七府工程字第二三
    ０三九八號函復：「貴所辦理之『往東眼山入口處駁崁工程』申請補助案，經派
    員實地勘查，所申請施設地點位處桃北一一三號鄉道路權線外，非屬鄉道工程養
    護工程範圍，所請歉難同意」而否准工程補助之申請，黃泰成至此始知受騙，復
    經法務部調查局桃園調查站於九十一年四月十八日持臺灣桃園地方法院檢察署檢
    察官核發之搜索票前往丙○○上址住處搜索，並扣得上開關公雕像一尊（含樹榴
    底座），當場責由丙○○及其配偶蕭玉琴代為保管。
二、案經法務部調查局桃園縣調查站移送台灣桃園地方法院檢察署檢察官偵查起訴。
    理  由
甲、有罪部分：
一、訊據被告丙○○固坦承其係桃園縣復興鄉公所建設課技士，負責審核復興鄉內核
    發建築執照、鄉內霞雲等四村之人民陳情案、村民陳情案、代表會提案、颱風災
    害查報、復建及依鄉長、課長指揮從事土木工程等業務，為依據法令從事公務之
    人員，並於八十七年間承辦被害人黃泰成上開「往東眼山入口處駁崁工程」之經
    費補助陳情案，復於八十七年四月間收受被害人丙○○交付關公木雕一尊（含樹
    榴底座），嗣其於八十七年九月間擬稿函請桃園縣政府專款補助上開「往東眼山
    入口處駁崁工程」，惟經桃園縣政府否准之事實，核與被害人黃泰成證述之情節
    相符，復有復興鄉公所八十七年九月十八日桃縣復鄉建字第八七一三二八七號函
    、桃園縣政府八十七年十一月十三日八七府工程字第二三０三九八號函各一件在
    卷足參（見九十一年度偵字第七六三七號偵查卷第一四二、一四三頁），且該關
    公木雕一尊（含樹榴底座）係在被告上址住處為調查人員查獲，並責由被告及其
    配偶蕭玉鳳代為保管，復有扣押物品目錄表、保管條各一紙在卷可稽（見四十一
    號聲搜卷第六、八頁），被告此部分之供述核與事實相符，自堪信為真實，然仍
    矢口否認有何公訴人所指之利用職務詐取財物犯行，辯稱：關公木雕及放置台係
    其以二萬五千元向黃泰成購得，並非黃泰成免費贈送，更非其利用職務上機會所
    詐得云云。惟查：
(一)被告如何利用職務上機會向被害人黃泰成詐取關公木雕一尊（含樹榴底座）之事
    實，業據被害人黃泰成以證人身分於調查站詢問時證稱：「‧‧‧我於八十七年
    初返回復興鄉住處（桃園縣復興鄉霞雲村五鄰佳志二十號）籌劃東眼山休閒農場
    ，並進行整地等工作時，發現屋後之山坡地（亦為黃泰成所有）因土石流造成崩
    塌情形‧‧‧遂向鄉長林誠榮反應此事，鄉長告知我要先去找建設課技士，之後
    技士丙○○則告訴我會為我處理此事‧‧‧」、「‧‧‧丙○○於承辦前述案件
    後，曾多次至我家中喝茶聊天，約於同年四、五月間，在我家中言談表示，該工
    程之所以會拖那麼久，皆係我平日不會做人，要多交際才有助於該工程之進行，
    且渠為我承辦前述案件非常辛苦，但我沒有表示任何意思，因我當時有收集木雕
    品，渠乃要求我將我收藏之關公雕刻及放置台送給他，我為求該工程能順利進行
    遂應允之‧‧‧丙○○於隔日即找人至我住處將該關公雕刻及放置台搬走‧‧‧
    」等語（見九十一年度偵字第七六三七號卷第四頁、第五頁），於偵查時仍證稱
    ：「（今日（九十一年四月十七日）在調查站筆錄有無看過，是否如此？）有，
    實在」、「（你送丙○○關公雕刻及放置台，價值多少？）五萬元」、「（送的
    目的）因我陳情蓋屋後駁崁，很久都沒結果，他（丙○○）就說我不會做人，我
    就將（關公）雕刻及放置台送他，他第二天就找人將該物帶回去」等語（見同上
    偵卷第二０頁），核與證人即繪圖之羅志文於調查站詢問時證稱：「（丙○○承
    辦前述黃泰成申請施作「東眼山入口處駁崁、排水溝工程」時，有無要求黃泰成
    支付不正利益，作為核准施作之代價？）丙○○於八十七年間某日（詳細日期我
    記不清楚），確曾拿了一座關公木雕（含樹榴底座）」等語（見同上偵卷第八六
    頁），於偵查時仍證稱：「（當時丙○○拿走黃泰成的關公木雕之事，你是否知
    悉？）是有這件事」、「（他拿走木雕，有無給黃泰成錢？）丙○○沒有給黃泰
    成錢」、「（今日〔九十一年五月一日〕調查站筆錄有無見過，是否實在？）有
    （見過）。實在。」等語相符（見同上偵卷第九二頁反面、第九三頁）；證人黃
    許鳳娟（丁○○之配偶）於調查站詢問時證稱：「‧‧‧，黃泰成事後（詳細日
    期記不清楚）確曾向我及我先生丁○○表示，復興鄉公所技士丙○○藉口核准黃
    泰成向復興公所聲請復興鄉霞雲村五鄰佳志二十號房屋入口處駁崁及農舍案（按
    應係屋後駁崁、排水溝工程）之機會，向黃泰成索取木質關公雕刻一尊」等情（
    見同上偵卷第六一頁）；證人丁○○於偵查時證稱：「（你是否知道丙○○藉核
    准黃泰成向鄉公所申請工程機會，向黃泰成索取木質關公雕刻乙尊及樹榴底座乙
    台之事？）知道，當時黃泰成有送我一尊關公雕刻，他並且說有送一尊更漂亮的
    給丙○○。他說丙○○到他家看到這尊關公雕像很漂亮，就叫人載走」等情相符
    （見同上偵卷第四七頁）。足徵被害人黃泰成指稱因被告以其不會做人因而申請
    案有所延宕，乃贈送關公雕像一尊（含樹榴底座）予被告之情，確與事實相符。
(二)被告係擔任桃園縣復興鄉公所建設課技士，自八十七年三月一日起至八十八年九
    月十八日止，負責核發建築執照、鄉內霞雲等四村之人民陳情案、村民陳情案、
    代表會提案、颱風災害查報、復建及依鄉長、課長指揮從事土木工程等業務，有
    桃園縣復興鄉公所九十二年三月五日復鄉人事字第０九二０００三二七六號、九
    十二年五月十六日復鄉人事字第０九二０００七四九五號、九十二年五月二十八
    日復鄉人事字第０九二０００八四五０號函等件在卷可按（見原審卷一第六十一
    、一四六、一四八頁至一五四頁）。被告於八十七年四月間負責審核被害人黃泰
    成上開「往東眼山入口處駁崁工程」之經費補助陳情案，明知該工程施工地點係
    位於私人土地，非屬復興鄉鄉道路權，與規定有所不符，難以核准，且復興鄉公
    所亦未編列相關經費支應該項工程之施工，猶藉詞佯稱被害人黃泰成不知交際，
    始導致上開工程補助陳情案有所延宕，且其承辦上開工程補助陳情案非常辛苦，
    致使被害人黃泰成陷於錯誤而交付上開關公木雕一尊（含樹榴底座），嗣經被告
    簽請以復興鄉公所名義函陳桃園縣政府專案撥款補助，經桃園縣政府以該處非屬
    鄉道工程養護範圍，而未予同意【註：該工程嗣於九十年間，因鄉長林誠榮（所
    涉貪污案件另案審理）同意後施工】等情，復有桃園縣復興鄉公所八十七年九月
    十七日桃縣復鄉建字第八七一三一八一號函、桃園縣復興鄉公所八十七年六月二
    十二日編製「往東眼山入口處駁崁工程」工程預算書、桃園縣復興鄉公所八十七
    年九月十八日桃縣復鄉建字第八七一三二八七號函稿、桃園縣政府八十七年十一
    月十三日八七府工程字第二三０三九八號函在卷可佐（見同上偵卷第一三０至第
    一四三頁），被告利用承辦被害人黃泰成上開工程補助陳情案之職務上機會，以
    欺罔方法，藉詞向被害人黃泰成詐取財物之情已屬明確。
(三)被告雖辯稱：關公木雕及放置台，係其以二萬五千元向黃泰成購得，並非黃泰成
    免費贈送云云。然被告究如何自被害人黃泰成取得關公木雕一尊及放置台一個一
    節，被告於偵查時原供稱：「關公木雕及放置台是他（黃泰成）送我的」、「因
    我想他農舍核准是我簽辦的，應是他感激我才送我」、「是他主動送給我的」云
    云（見同上偵卷第四九頁反面），於偵查時改稱：「（為何收受價值不菲的關公
    木雕？）因為我認為他是我朋友我就收了」云云（見同上偵卷第四九頁反面），
    嗣於原審訊問又改稱：以二萬五千元向黃泰成購買，錢是交給黃泰成太太戊○○○云云（見原審卷〈一〉第二九頁），先後所供不一，已難採信。且被告倘若真
    以二萬五千元向被害人黃泰成購買，為何對於此一有利之重要事證，於檢察官數
    次偵訊時毫未提及，已悖於常情。證人即黃泰成之妻戊○○○於原審雖附和被告
    嗣後之辯解而證稱：丙○○搬走關公木雕後，後來於八十七年四月間丙○○偷偷
    給我二萬五千元云云，證人黃泰成於原審亦改稱：九十一年五月一日我到調查站
    做完筆錄後，我才聽我太太說丙○○有拿二萬五千元給他云云。然果如證人戊○○○所證，被告已交付購買關公木雕及放置台之款項，被告既是交付價款何須偷
    偷摸摸為之，證人戊○○○為何未即時告知其配偶黃泰成，卻遲至四年後，被害
    人黃泰成於九十一年五月一日接受調查站訊問後始行告知，凡此亦均與事理有違
    。另被害人黃泰成於九十一年五月一日經調查站約詢後，旋即於同日十一時四十
    五分許解送至台灣桃園地方法院檢察署，接受檢察官偵訊，有該日桃園縣調查站
    調查筆錄及台灣桃園地方法院檢察署偵查筆錄存卷足徵（見同上偵卷第九六頁、
    第一０一頁），則被害人黃泰成經調查站訊問後，並未返回住處，而是直接送往
    台灣桃園地方法院檢察署由檢察官偵訊，足見被害人黃泰成於原審所證述之係接
    受調查站約詢返家後經其妻鄭美華告知始知悉被告業已付款之情，顯與事實不符
    。況果如被害人黃泰成所證：於九十一年五月一日經調查站訊問後，返家時其妻
    戊○○○即已告知被告已於八十七年四月間交付購買關公木雕及放置台款項，被
    害人黃泰成為何經檢察官於九十一年六月五日、同年八月二十九日二度傳喚均未
    到案，就此重要事項說明，其理安在？足見證人戊○○○、被害人黃泰成於原審
    之上開證述，顯與事實不符，無非事後迴護被告之詞。況被害人黃泰成、丁○○
    、證人黃許鳳娟、羅志文與被告素無怨隙，設非確有其事，該四人應無於調查站
    、偵查中一致指稱被告收受關公木雕及放置台之事，足認被害人黃泰成於調查站
    、偵查中所證其贈送被告關公木雕及放置台，應屬實情，被害人黃泰成、證人戊○○○於原審所為之證述，均屬迴護被告之詞，不足採信。事證明確，被告收受
    關公木雕及放置台犯行堪以認定。
(四)被告於本院調查時復提出證人戊○○○所出具之收據一紙，並聲請本院傳喚證人
    甲○○以證明其確已將購買關公木雕之價款交付予戊○○○之情。然觀諸該證
    人戊○○○所開立之收據原本，其上固明載：「茲收到丙○○先生付關公雕像款
    新台幣二萬五千元整　收款人：戊○○○
    　中華民國八十七年四月十五日」等語，然證人戊○○○倘係早已出具該紙收據
    ，則該紙收據實為有利被告之重要證據，被告於調查站、偵查、原審時即可以提
    出以證其清白，且無不能提出之正當事由，竟遲至本院調查時始行提出，且被告
    於偵查時始終未以該關公木雕係其以二萬五千元購買，並由戊○○○開立收據為
    其無罪之抗辯，反而支吾其詞；而證人戊○○○於原審亦從未提及其曾出具已收
    訖二萬五千元之收據予被告之情，則該紙遲於本院調查時始提出之收據是否確係
    於八十七年四、五月間所出具，抑或臨訟捏就，即非無疑；被告於本院調查時
    供稱：「（關公雕像是何時買的？）我是先把關公雕像搬回家，大概一個禮拜左
    右才付兩萬五」、「（是否你跟鄭美華約好到你餐廳付錢？）不是。那天她來說
    要吃飯，是我心裡想一個人不可能只是要來吃飯，一定是來收錢的，所以我就把
    錢拿給她」、「（兩萬五如何籌得？）那時候我身上不夠，她是臨時來的，我那
    時候身上大概一萬五左右，剛好樂師甲○○在餐廳包廂演奏，我就跟他說我買了
    關公雕像，賣主今天來，可能要收錢，我錢不夠，先借我一萬塊湊給她」、「（
    甲○○一萬元是在何處交給你的？）在櫃台前面」、「（甲○○交一萬塊給你的
    時候，鄭美華人在何處？）也是在客廳，櫃台在前面，那邊還有一個泡茶茶桌那
    邊」、「（兩萬五拿到何處交給鄭美華？）櫃台」、「（你交兩萬五給鄭美華的
    時候，甲○○人在何處？）甲○○那時候好像也在現場，我跟他拿的時候就交給
    她了，我記得好像還在現場。那時候甲○○還是站在櫃台」、「（你不夠的一萬
    塊為何不跟櫃台小姐拿？）那天還沒有收入，五點鐘才開」、「（中午的收入難
    道不夠？餐廳櫃台總要有錢可以找給客人？）餐廳是我太太開的，帳目要分開記
    」、「（請回憶到底是何人先提到要寫收據？）好像是我提的，我說妳有拿我的
    錢要寫個收據」、「（你拿走關公雕像有沒有寫字據？）沒有」、「（為何你拿
    走關公雕像不用寫，她拿走兩萬五要寫？）因為我錢已經給她了」、「（還沒有
    給錢的時候先拿關公雕像，人家為何沒有要求你寫？）他們沒有要求」等語；證
    人即案發當時在被告所經營之餐廳擔任樂師之甲○○於被告之選任辯護人為主詰
    問時明確證稱：「（是否認識被告丙○○？以及戊○○○？）認識。看過戊○○○一次」、「（丙○○說他曾經跟戊○○○買過木雕關公雕像，你是否知道？）
    知道」、「（怎麼知道？）大約那時候〈八十六、七年〉，每次我們作樂隊做完
    他就付錢，那天那位小姐跟丙○○收錢，丙○○錢不夠還向我借一萬塊」、「（
    借錢的時候怎麼跟你說？）他說那個小姐正好從那邊過，他錢不夠，我身上剛好
    有一萬塊，就借給他」、「（那位小姐要跟丙○○收多少錢？）兩萬五」、「（
    丙○○在何處跟你借錢？）餐廳櫃台」、「（你有沒有看見丙○○把你所說的兩
    萬五千元交給那位女士？）有」、「（這位女士收了錢之後有沒有說什麼話或做
    什麼動作？）她好像跟櫃台拿紙條寫收據」、「（之後是你先離開還是那位女士
    先離開餐廳？）應該是她先離開，我沒有注意」等語，然本院依職權補充詰問證
    人甲○○時，證人甲○○證稱：「（丙○○為何要給鄭美華兩萬五？）丙○○跟
    鄭美華買關公雕像」、「（買雕像的事情是丙○○事後跟你說還是那個女士在的
    時候他們在談？）在對話的時候我有聽到。事後丙○○還錢也有跟我說」、「（
    當時丙○○跟鄭美華之間的對話？）講說『妳算我那麼便宜』、『買那麼便宜』
    之類的話。丙○○講說算很便宜，剛好鄭美華經過，丙○○就順便把錢交給她」
    、「（鄭美華有沒有交什麼東西給丙○○？）她好像寫一張紙」、「（他們兩個
    在何處對話？）櫃台前面」、「（鄭美華寫的字條，紙如何來的？）她跟櫃台小
    姐拿紙條」、「（丙○○如何籌錢才發覺不夠要向你借？）我不知道，我只知道
    他跟我借一萬元。他只有跟我說他身上錢不夠」、「（他有沒有問櫃台小姐，看
    看營業的錢如果不夠才向你借？）我不知道。我本來是在台上演奏，後來他叫我
    去櫃台那邊向我借錢」、「（你到櫃台之後？）他問我身上有沒有錢，我說我大
    概有一萬多塊，我錢拿給丙○○之後就沒有我的事情，我就又回到台上演奏，那
    時候快要演奏完畢」、「（你怎麼會聽到他們之間的對話，還知道有拿便條紙寫
    借據的事情？）他們算錢的時候我還在那裡。我是拿十張一千元」、「（十張一
    千元可以算多久？）不會很久」、「（既然不會很久，怎麼會聽到他們那麼多的
    對話？還看到拿紙寫借據？）對話我不知道，我只有看到拿紙」等語，參諸證人
    甲○○於被告之選任辯護人為主詰問時明確證稱其目睹被告向其借用一萬元，連
    同被告自己之一萬五千元總計二萬五千元交付予證人戊○○○，並由證人戊○○○以櫃檯之字條書寫收據之情，核與被告之上開辯解悉屬相同，然經本院補充詰
    問，證人甲○○對於其在櫃檯停留之時間，證人甲○○證稱其原在演奏，係被告
    要其至櫃台向其借款一萬元，其將十張一千元之紙鈔交付予被告後即返回台上演
    奏，而被告卻供稱：「（甲○○何時離開？）大概十幾分鐘。那麼久了我記不清
    楚」、「（他在櫃台站那麼久做什麼？）他拿錢給我以後，在櫃台有跟櫃台小姐
    講話，講了幾分鐘有」等語，彼此供證互有出入，惟證人甲○○既然係在演奏樂
    器中臨時為被告召喚，衡情應即馬上返回台上演奏，其間應屬短暫，故應以證人
    甲○○此部分之證述較為可採，證人甲○○竟能在短暫之瞬間，目睹與本案待證
    事實極為關鍵（但卻與其毫無利害關係）之被告交付二萬五千元予證人戊○○○
    及證人戊○○○開具收據等重要事實，並始終銘記於心，證人甲○○此一明確之
    證述，實違常情，已難以採信，且經檢察官反詰問，證人甲○○亦證稱本次開庭
    前，被告有二、三次以電話與其聯絡，通話時間約五、六分鐘，有提到案情等語
    ，則證人甲○○更難免受被告之暗示而將多年前與其無關之往事予以混淆而為錯
    誤之陳述，況且證人甲○○對於若干情節之證述亦與證人戊○○○有所出入（詳
    後述），更難認證人甲○○之證述為真實；證人戊○○○於本院調查時證稱：
    「（【提示收據】是否妳簽的？）是」、「（為何要簽這張？）因為他之前跟我
    老公黃泰成買關公雕像沒有給錢，所以他把錢交給我。所以我就簽收據」、「（
    收據是何人要求簽的？）我是想說拿錢就應該要開收據」、「（字條在何處拿的
    ？）跟餐廳櫃台小姐拿的。是我跟小姐拿的」、「（妳當天去餐廳做什麼事情？
    ）去吃飯。我一個人去吃麵。大概傍晚，去吃晚飯」、「（妳當天純粹去吃飯還
    是要收錢？）我是路過，順路進去，就想說吃個東西，沒有刻意」、「（怎麼會
    提到錢的事情？）丙○○就剛好在那裡，他就想給我」、「（兩萬五怎麼給？）
    我不知道他怎麼籌錢給我。我在吃東西，他看到我，走進去，再出來就給我錢。
    錢在飯桌給我的」、「（當時他拿兩萬五給妳的時候還有何人在場？）我有看到
    甲○○」、「（在何處看到甲○○？）我不知道他在做什麼，我只有看到他走出
    來，他們兩個在做什麼我不曉得，我在吃東西，就看到他們兩個走過來走過去。
    餐廳裡面大廳那邊有泡茶的地方，他們就在那邊」、「（甲○○有沒有靠近你的
    餐桌？）沒有。他在大廳泡茶那邊。我就是看過他而已」、「（甲○○當天有沒
    有跟妳講什麼話？）沒有」、「（妳跟丙○○講話的時候甲○○有沒有在旁邊聽
    ？）我只有吃我的東西，我不知道」、「（字條在何處寫的？）在櫃台。櫃台小
    姐拿紙就在那邊寫」、「（當天妳跟丙○○的對話？）他說他上次關公像要給我
    錢，我說好」、「（關公像是何時跟妳先生買的？）大概在給我兩萬五之前一個
    禮拜左右」、「（為何買賣當天沒有付錢？）那是他跟黃泰成的事情我不知道，
    事後他想想說要給我錢我就拿走」、「（為何他不交給黃泰成而要交給妳？）黃
    泰成不管事，他就是賣東西出去就好」、「（當天黃泰成跟丙○○買賣關公雕像
    的事情妳是否在場？）有」、「（有談到多少錢？）本來是說差不多賣五萬塊，
    後來說好朋友成本價就好。兩萬五是丙○○講的，黃泰成也有同意」、「（有沒
    有說何時要付款？）沒有」、「（被告把東西搬走的當場有沒有先付錢？）沒有
    」、「（丙○○搬走關公雕像以後有沒有寫字據給你們？）沒有」、「（為何不
    用寫？）因為我們認識，說了就算」、「（為何拿了二萬五，還要主動寫字據給
    他？）就想說拿了錢要寫給人家，這樣以後不會有誤會」等語，證人戊○○○所
    證其在餐廳內收取被告所交付之二萬五千元，嗣後在櫃檯開具收據一紙予被告之
    情，核與被告上開辯解相符，然被告於調查站詢問時供稱：「約於幾週後，黃泰
    成及渠妻（姓名不知道）至‧‧‧海鮮國餐廳吃飯，我曾拿二萬五千元給黃泰成
    之妻子收受」等語（見同上偵查卷第三十六頁），彼此究係證人戊○○○單獨前
    往或戊○○○夫婦同行及清償二萬五千元係在一週或數週後等情節所供互有矛盾
    ，又證人戊○○○交款之地點，其證稱被告係在飯桌交付二萬五千元，甲○○當
    時並未靠近該飯桌等語，而證人甲○○則證稱被告係在櫃檯前交付二萬五千元予
    證人戊○○○等語，被告亦供稱係在櫃檯前交付二萬五千元予戊○○○，彼此所
    供互有矛盾，且倘如被告所言，被告係以賒帳之方式向被害人黃泰成購買關公木
    雕，被害人黃泰成並未要求被告開立任何憑據，即任由被告先行取走該關公木雕
    ，顯然被告與被害人黃泰成間本有信賴關係存在，然被告嗣後給付價款予被害人
    黃泰成之配偶戊○○○，卻要求戊○○○出具該紙收據，而證人戊○○○卻證稱
    其係認為已收受被告之價款，乃主動出具收據，此豈非矛盾，純屬畫蛇添足之舉
    ，且被告係向被害人黃泰成購買關公木雕，何以係付款予證人戊○○○，且係於
    證人戊○○○不期前往被告所經營之餐廳用膳時臨時籌措給付，而被告始終不急
    於清償該價款，又何需於鄭美華當時純粹是前往用膳之時，卻急於完全清償，而
    有臨時向甲○○借錢之舉，且被告係該餐廳之老闆，於晚間之營業時間，要籌措
    一萬元又豈是難事，竟捨近求遠而向證人甲○○借款一萬元，凡此均違常情，益
    徵被告所辯其係以二萬五千元向被害人黃泰成購買關公木雕云云，純為事後臨訟
    編就之詞，不足採信。
(五)綜上所述，被告所辯顯係飾卸之詞，委無足採。本件事證明確，被告犯行洵堪認
    定。
二、核被告所為，係犯貪污治罪條例第五條第一項第二款之利用職務上機會詐取財物
    罪。被告依據法令從事公務之人員，利用職務之機會詐取財物，雖其行為戕害公
    務員信譽及公權力之行使，然其情節尚非重大，且其所得之財物在五萬元以下，
    依貪污治罪條例第十二條第一項之規定，減輕其刑。
三、原審以被告罪證明確，予以論罪科刑，固非無見，然被告對於利用職務上之機會
    向丁○○詐借二十五萬元之部分，並不成立犯罪（此部分詳後述），原審認定此
    部分成立犯罪，並與本院認定有罪部分為連續犯，即有未合；又被告對於職務上
    行為收受不正利益部分（此部分亦詳後述），與被告利用職務上之機會詐取財物
    部分，其非屬連續犯，亦無其他牽連犯或想像競合犯之裁判上一罪，原審認為此
    對於職務上行為收受不正利益部分犯罪不能證明，自應於主文項下另為無罪之諭
    知，竟誤認與有罪之利用職務上之機會詐取財物罪部有連續犯之關係，而不另為
    無罪之諭知，亦有未洽；被告上訴意旨雖執陳詞否認此部分之犯罪，固無理由，
    然原審判決既有上開可議，自應由本院予以撤銷改判。爰審酌被告身為公務員，
    原應努力從公，誠實清廉、謹慎勤勉，依據法令從事公務，不得貪圖不法利益，
    竟違反規定，利用職務上機會，向民眾詐取財物，破壞國家公務員之形象，惟犯
    罪所得不及五萬元，犯罪情節輕微，及犯罪後態度猶飾詞狡卸等一切犯罪情狀，
    量處如主文第二項所示之刑，並依貪污治罪條例第十七條規定，宣告褫奪公權一
    年。另被告犯貪污治罪條例第五條第一項第二款之利用職務上機會詐取財物罪所
    得之關公木雕一座（樟木材質，高約二尺二寸）、放置台一座（杉木樹榴、直徑
    約二尺、高約一百十公分），雖已扣案，然已責付被告及其配偶保管中，已非置
    於公權力支配，仍應予以追繳，並發還予被害人黃泰成，如全部或一部無法追繳
    時，應追徵其價額，或以其財產抵償之。
四、公訴意旨另以：緣丁○○為建築「達觀山爺亨溫泉農舍」，於八十八年間，向復
    興鄉公所提出於復興鄉○○段五六○、六○○、一○一八號等筆土地（該土地為
    原住民保留地，由原住民高智富登記為耕作權人），建造溫泉農舍之申請，而該
    案係由被告承辦，被告受理該案後，於八十八年二月間，即會同丁○○之妻黃許
    鳳娟、北區水資源局技正黃順正等人前往會勘，會勘結果認為該地地勢平坦，被
    告乃表示：本聲請案一切合乎規定，可辦理建照，依一般正常程序，建照將可取
    得等語。丁○○乃繼續開發、整地建築，惟因該建築案經檢舉為違建，八十八年
    九月三日，被告、經濟部北區水資源局、桃園縣政府、復興鄉公所及丁○○等相
    關人員再次辦理會勘，確認該案建築範圍屬石門水庫淹沒區不得建築並執行拆除
    。嗣於八十九年二月間，被告以其所經營之「海鮮國餐廳」積欠員工薪資為由，
    要求丁○○借款二十五萬元，並向丁○○詐稱：只要願意借錢給他，他會將當初
    會同北區水資源局技士所作的會勘紀錄 （指八十八年二月間第一次之會勘紀錄）
    正本交付，以證明溫泉農舍是經過合法申請且沒有濫墾山坡地等問題等語。丁○○為求取得前述第一次會勘紀錄以證明其合法權益，乃同意借款，惟事後被告均
    未交付該會勘文件，經丁○○多次催促，被告均加以推拖並稱會勘文件已遺失，
    亦不返還借款，丁○○始知受騙，因認被告此部分亦涉犯貪污治罪條例第五條第
    一項第二款之利用職務上機會詐取財物罪嫌。公訴人認被告涉犯右揭利用職務上
    機會詐取財物罪嫌，無非係以右開事實，業據羅志文、丁○○迭於桃園縣調查站
    詢問時及偵查中指述歷歷，核與證人黃許鳳娟於桃園縣調查站詢問時及偵查中之
    證述相符為其論據。訊據被告固坦承於右揭時、地向丁○○借款二十五萬元之事
    實，核與被害人丁○○、證人即丁○○之妻黃許鳳娟證述之情節相符，被告此部
    分之供述核與事實相符，自堪信為真實，然被告仍矢口否認有何公訴人所指之利
    用職務詐取財物犯行，辯稱：我於八十九年二月間借款時已不負責核發建築執照
    、土木工程會勘、驗收等業務，是丁○○見我有急需，基於朋友情誼，自願借我
    二十五萬元，我並非利用職務上機會向其詐取財物云云。經查：
(一)被害人丁○○於調查站詢問時證稱：「我於八十八年（調查筆錄誤載為八十九年
    ）二月間，向復興鄉公所建設課，聲請『達觀山爺亨溫泉』農舍建照，當時的承
    辦人是丙○○，丙○○在受理本案後，遲遲不辦理會勘，應我一再催促‧‧‧才
    會同經濟部水資源局技士黃順正（現已退休），前往會勘‧‧‧，丙○○並當場
    表示，本件聲請案非常完備，他會在一星期內簽呈發照‧‧‧在此之前（約於八
    十九年二月間），丙○○以渠所經營的『海鮮國餐廳』積欠員工薪資為由，以客
    票向我調借現金二十五萬元，並表示只要肯借他錢，他會將當初‧‧‧製作會勘
    紀錄正本交付給我，向台灣桃園地方法院檢察署檢察官證明，『達觀山爺亨溫泉
    』所興建的農舍，當初是有經過正式聲請的程序，我迫於無奈才應允借款，但支
    票到期後跳票，且丙○○均未交付該會勘紀錄，經我一再向丙○○催討，他均以
    沒錢為由拒絕償還。經我一再催促下，丙○○只開立他個人名義，面額五萬元本
    票一張，向我取回當初借款的客票‧‧‧」等語（見同上偵卷第三０頁），於偵
    查時亦證稱：「（為何借丙○○二十五萬元？）因他借核發『達觀山爺亨溫泉』
    農舍的機會，向我借二十五萬元。」、「（為何認為他是承辦人？）因為每次去
    詢問案子的承辦進度都是丙○○在處理，並沒有其他同事說是別人承辦。因申請
    農舍的第一步驟即是要現場會勘，我們去會勘之後，有勘驗紀錄，但丙○○跟我
    說會勘紀錄不見，我收到台灣桃園地方法院檢察署開庭通知單〔八十九年度偵字
    第五四一七號違反水土保持法案件〕，需要那張會勘證明，他說會幫我找，但結
    果一直沒有拿出來，後來他主動向我說他公司〔『海鮮國餐廳』〕，需要發薪資
    沒錢，向我借二十五萬元，我向他說：借你錢可以，但你一定要將那張證明〔八
    十八年二月會勘紀錄〕找出來。他答說好。結果就借給他錢，但到目前為止，仍
    未找出來。」、「會勘當天丙○○向我們說該地很平，照理可以准，沒有說其他
    的話‧‧‧我們就開始發包。發包以後，就去鄉公所追公文‧‧‧但在鄉公所主
    秘那邊，主秘批疑似淹沒區，暫不宜發照，我就向丙○○理論，至今仍未有下文
    。」等語（同上偵卷第四五頁反面、第四六頁、第一五七頁反面）；證人即丁○○之妻黃許鳳娟於調查站詢問時亦證稱：「我先生丁○○於八十八年間，向復興
    鄉公所建設課聲請『達觀山爺亨溫泉』農舍建照，當時的承辦人是丙○○，丙○○在受理本案後遲遲不辦理會勘，經我先生一再催促，丙○○‧‧‧才會同經濟
    部水利處北區水資源局技士黃順正，我陪同前往會勘‧‧‧丙○○當場向我表示
    ，本案的聲請非常完備，係平地上的建築，無山坡地開墾問題，他會在一、二週
    內簽呈發照。但該案遲未發照‧‧‧直到八十九年二月間某日，丙○○以所經營
    『海鮮國餐廳』積欠員工薪資為由，以客票向我調借二十五萬元，丙○○並表示
    只要肯借錢給他，他會將當初‧‧‧會勘紀錄交給我們，證明我們所聲請的溫泉
    農舍是經過合法聲請的，且沒有濫墾山坡地問題。我們為順利取得該份有關我們
    權益的紀錄，只好當場於「海鮮國餐廳」將二十五萬元拿給丙○○‧‧‧後來丙○○拿給我們的支票到期後跳票‧‧‧經我們一再向丙○○催討，丙○○均以沒
    有錢歸還為由，拒絕償還。經再三催討下，丙○○只開立他個人名義，面額五萬
    元本票一張，並向我取回當初借款的客票‧‧‧」等語（見同上偵卷第六一頁、
    六二頁），於偵查時仍證稱：「（爺亨溫泉會勘時，丙○○是如何向你們說？）
    他說是平地可以開發。」、「我們聽丙○○這樣講，就開始投資，因為他是承辦
    人，且我們又很趕時間，所以沒等正式公文下來，就投資開發。」等情相符（見
    同上偵卷第一五七頁）。然證人丁○○與黃許鳳娟係夫妻，其證言尚難彼此援引
    互為補強，倘無其他補強證據，尚難單憑被害人丁○○、證人黃許鳳娟之上開單
    一指述，遽認被告確有被害人丁○○、證人黃許鳳娟所指之利用職務上機會詐取
    財物犯行。
(二)證人羅志文於調查站詢問時證稱：「丁○○辦理爺亨溫泉農舍建照案件，確係我
    負責設計並跑件，此案是於八十八年初完成並送件，復興鄉公所則由技士丙○○
    承辦，丙○○在審查相關文件、建築圖後。即透過我向業主（丁○○）表示已排
    定時間，須赴現場辦理會勘，但不知為何原因，丙○○事後多次通知我轉告業主
    變更會勘時間‧‧‧後來丙○○才確定通知我轉告業主辦理會勘‧‧‧，丙○○
    於會勘結束後，向黃許鳳娟（丁○○之妻）說：本案沒有問題。後來，本案被檢
    舉說『爺亨溫泉』建築範圍是淹沒區，不得建築‧‧‧」等語（見同上偵卷第八
    七頁反面），於原審調查時亦證稱：「丙○○有跟業主說沒有問題，他會儘快辦
    理，後來他上簽呈給相關單位來彙辦，後來那裡是石門水庫淹沒區，沒有辦法辦
    」、「我自己先去現場看一次，送件之後，再跟丙○○、業主去看一次，之後丙○○有無再會同其他單位去我不清楚，因為當時業主已經知道位在淹沒區不能申
    請」等語，證人黃許鳳娟於原審調查時亦證稱：「有，我、丙○○、羅志文有去
    爺亨溫泉現場履勘，丙○○說那裡的地很平，他回去看條文，可能會通過等語，
    核與被害人丁○○、證人黃許鳳娟之上開證述相符，足認被告於八十八年二月間
    會勘時確有對證人黃許鳳娟表示本案土地地勢平坦，原則上應可准許等語；然八
    十八年二月間前往現場勘查，共有被害人丁○○之妻黃許鳳娟、羅志文及被告等
    三人，此業據被告供明在卷，復據證人羅志文、黃許鳳娟於原審調查時證述在卷
    （見原審卷一第一八三、二一九頁），而證人即經濟部水資源局技正黃順正於原
    審調查時證稱：「（在八十八年九月二十三日會勘以外，之前有無會勘過？）我
    們會勘都有會勘紀錄」、「（在會勘紀錄意見裡面第二點有提到本案經由水資源
    局八十八年五月間先行會勘，為何會有這項資料？）這部分與復興鄉公所無關，
    我們是去測有無淤沙堆積，與爺亨溫泉無關，我們是看有無業務上之需要」等語
    （見原審卷一第一三一、一三二頁），互核證人羅志文、黃許鳳嬌、黃順正之上
    開證述相符，顯然八十八年二月間前往勘查之公務員僅有被告一人，證人黃許鳳
    娟於調查站詢問時所證述之尚有水資源局黃順正偕同會勘云云，顯係將嗣後第二
    次之會勘予以誤記，則被告僅係單獨前往現場勘查而非會勘，衡情豈會有會勘紀
    錄？又被告於勘查現場固對證人黃許鳳娟表示該處地勢平坦，原則上應該會准許
    等語，然此純係被告在勘查現場所為之陳述，且其陳述語帶保留，絕非必然准許
    ，且被告係一人前往勘查，更無會勘紀錄之可言，又觀諸卷附編號八十八年二月
    二十四日復鄉字00000000號關於「爺亨溫泉」之實施區域計劃地區自用
    農舍建照執照審查表（下稱審查表）、八十八年九月三日會勘紀錄（見上開偵查
    卷第一四六、一四七頁）所示，被告於勘查後發現本案所處土地可能係位於淹沒
    區內，乃於八十八年七月十九日（原審判決誤解被告係於八十八年二月二十四日
    填載）在承辦人審核欄內載明：建築基地似在淹沒區範圍，擬再函有關單位會勘
    後再辦理等語，始於同年九月三日上午九時邀集經濟部水資源局、桃園縣政府等
    單位會勘，當日之會勘人員共有經濟部北區水資源局黃順正、桃園縣政府陳玉樹
    、林日龍、復興鄉公所丙○○、陳正雄、當事人丁○○等人，而證人黃許鳳娟於
    調查站詢問時又誤認水資源局黃順正有參與第一次勘查，是被害人丁○○、證人
    黃許鳳娟雖一再質疑第一次勘查有會勘紀錄云云，然始終無法提出該次之會勘紀
    錄或其他證明，而依卷內事證僅有第二次會勘紀錄，亦難以排除被害人丁○○、
    證人黃許鳳娟認為既有第二次會勘紀錄，想當然耳自應有第一次會勘紀錄之主觀
    錯誤判斷，且查亦無任何證據足以證明被告有向被害人丁○○、證人黃許鳳娟提
    及有第一次會勘紀錄之情，故根本並無被害人丁○○、證人黃許鳳娟所稱之第一
    次會勘紀錄。又被害人丁○○於調查站詢問時證稱其係於八十八年二月間申請溫
    泉農舍案，而第一次勘驗日期係在八十八年二月間，則與被害人丁○○申請溫泉
    農舍案均係在八十八年二月間，亦難認被告有何蓄意拖延故不勘查之情事，併此
    敘明。
(三)依據卷附復興鄉公所九十二年三月三日復鄉人事字第０九二０００三二七六號函
    所示（見原審卷一第六十一頁），被告於八十八年間，建築執照核發及違章建築
    查報業務為其職務之一，至八十八年九月二十七日止不再負責建築執照核發及違
    章建築查報業務，且證人即接任被告負責審核建築執照業務之乙○○於本院調查
    時證稱：「（八十八年九月二十七日，你是否接丙○○承辦審核建造執照的業務
    ？）有」、「（你八十八年九月二十七日之後，丁○○有沒有去找過你？）有。
    我接建造執照審核業務之後丁○○有來找過我，他為了他農舍的建造問題來請教
    我」、「（他找你距離你九月二十七日接這個工作大概多久？）我不是很清楚，
    大概接任一個月以後他有來找過我」、「（有沒有曾經由被告丙○○陪同來找你
    或是介紹你們認識？）我們是同一間辦公室，黃先生以為還是丙○○在辦，去找
    丙○○，丙○○跟他說現在是我辦，所以他來找我」、「（丁○○前後找過你幾
    次？）很多次，他很關心這件事情，因為這個案子有牽涉到土地的事情，所以一
    直無法發照」、「（大概找過你幾次？）非常多次，起碼有四、五、六次」、「
    （每次找你的問題？）都是農舍建造的問題，我們為了這件事情還有開協調會。
    後來還有為了溫泉的問題來找過我」等語，而被害人丁○○於本院調查時亦證稱
    ：「（有沒有見過乙○○？）有」、「（有沒有因為農舍建造的問題找過他？）
    找他是因為後來鄉公所說換他承辦，本來我都找丙○○」、「（你也曾經因為農
    舍建造的問題找過乙○○？）是」等語，是被害人丁○○於八十八年十月間即知
    其溫泉農舍申請案已改由證人乙○○承辦，且曾多次因該溫泉農舍案與證人乙○○溝通，其已明知被告不再負責審核該溫泉農舍案，雖證人丁○○於同日復改稱
    ：「（因為農舍建造問題找乙○○，大概是在什麼時候？）大概在前年或是去年
    。八十八年是丙○○承辦的，農舍問題是到最後了才換他（乙○○）承辦，農舍
    執照不是找他（乙○○），是水泉申請我才找他（乙○○）」、「（農舍問題有
    沒有找過乙○○？）我都是找張先生比較多，我找他（乙○○）都是因為水泉的
    問題」等語，本院乃質疑被害人丁○○為何前後所述不一致？證人丁○○證稱：
    「有時候我去建設課問他們小姐或是問丙○○，他們說是邱先生辦，我去找邱先
    生，邱先生說他辦水泉，所以到底是何人辦我也不清楚」、「（還是有問過邱先
    生關於農舍建照的問題？）我都是請教水泉比較多，農舍只是請教一下而已，我
    也弄不清楚」、「（在你知道是邱先生辦農舍建照的時候，是在你借錢給丙○○
    之前或是之後的事情？）我知道他（乙○○）接辦水泉，我不知道他接辦農舍。
    只是有時候會問他關於農舍的問題」等語，被害人丁○○嗣後雖改稱不知該農舍
    建造申請案已由乙○○接手審核云云，然被害人丁○○對於溫泉農舍已付出諸多
    之心力及資力，衡情被害人丁○○對於該溫泉農舍申請案之進度莫不寄以甚多之
    關注，豈有不知該申請案已由證人乙○○審核之理，且被害人丁○○對於乙○○
    究係接任建照或水泉之審核，其證述亦含混不明，對照被害人丁○○之前之證述
    至為明確，當然係以被害人於本院調查時先前之證述較為可採，則被害人丁○○
    既然早於八十八年十月間已知被告不再負責審核建築執照等業務，縱有被害人丁○○所謂之第一次會勘紀錄，亦已非被告所執掌，衡情被害人丁○○豈有為取得
    該第一次會勘紀錄而於八十九年二月間出借二十五萬元予被告之理。原審判決以
    ：「被告自八十八年九月十八日起即已調整職務，不再負責審核建照業務，卻利
    用前夥同業主丁○○夫婦前往現場會勘上開溫泉農舍建築基地機會，而業主不知
    被告業已不負責該項業務，被告卻隱瞞上情，並深信被告能協助通過上開溫泉農
    舍開發案，始借款給被告。被告竟利用業主丁○○夫婦誤認之際，向其借款二十
    五萬元，顯係利用職務之機會詐取財物無疑」云云，即乏依據；又被告與證人黃
    許鳳娟、證人羅志文前往現場勘查，距被告向被害人丁○○借款，亦有一年之久
    ，且被告係勘查後，回去翻閱資料，發現該址可能為淹沒區始簽請會勘，亦如前
    述，並據被告於偵查時供承在卷（見同上偵卷第一一二頁正、反面），則被告第
    一次前往勘查，並稱該址地勢平坦，原則上應會准許與被告嗣後向被害人丁○○
    借款間，亦難認有何因果或對價關係，原審判決以「被告當時係該案件承辦人，
    業主對其意見，衡情當深信不移，自不能以此並未會同相關單位前往，即非會勘
    ，故弄文字玄虛，以卸其責。退而言之，倘如被告所稱八十八年二月間查看現場
    ，並非業務上正式前往查勘，焉不避諱利用職務上機會詐取財物之嫌，即邀同業
    主前往現場查看，嗣向業主丁○○夫婦借款之理？足見被告當時係向業主表示第
    一次現場查看是會勘無訛，嗣藉詞向業主詐借二十五萬元，可堪認定」云云，顯
    屬誤解，且與公訴意旨所指被告係佯稱願交付第一次會勘紀錄以向被害人丁○○
    借款二十五萬元之情有所不符，均附此敘明。
(四)被告於八十九年二月間持客票在「海鮮國餐廳」向丁○○夫婦借款二十五萬元，
    迨該借款支票，屆期提示遭退票，嗣被告在丁○○夫婦要求下，始簽發面額五萬
    元本票償還，惟屆期（本票到期日八十九年四月五日）亦未清償，嗣於原審第一
    次開庭調查時，始提出付款人新竹國際商業銀行東內壢分行、帳號六三─五、票
    載發票日九十二年二月七日、面額二十五萬元之該銀行支票一紙（見原審卷一第
    四０頁），以供清償一節，固迭據被告於偵查、原審供認在卷（見同上偵卷第四
    八頁、原審卷一第二二０頁）。然被告於上開期間確有經營「海鮮國餐廳」，然
    經營餐廳本非一本萬利，本有其營業風險，被告將所借得之款項投入餐廳之經營
    ，未必即能回收，亦難以被告借款二十五萬元後，其所交付之支票、本票，屆期
    均未獲兌現，卻遲至三年後始清償借款之結果，遽認被告係以借款為名而行詐欺
    之實。
(五)綜上所述，公訴人所提出之證據尚難使本院產生被告有此部分犯罪之確信，復查
    無其他積極確切之證據足資證明被告有公訴人所指此部分利用職務上機會向丁○○詐借二十五萬元之犯行，不能證明被告確有此部分之犯罪，本應依法為其無罪
    判決之諭知，惟公訴人認被告此無罪部分與前開已起訴並經本院認定有罪部分，
    有連續犯之裁判上一罪關係，爰不另為無罪之諭知。
乙、無罪部分：
一、公訴意旨復以：被告與羅志文於八十七年四、五月間，赴桃園市「大尊爵酒店」
    （位於桃園市○○路舊遠東百貨旁，現已結束營業）飲酒消費後，要求黃泰成前
    往簽帳支付消費款二萬餘元；羅志文明知其代理不特定復興鄉民所申請之農舍、
    小型工程，如復興鄉三民村民曾天來辦理「無農舍證明案」、復興鄉上巴陵高新
    華辦理「自用農舍建照案」、霞雲村庫志部落洪愛美申辦農舍案等，均由丙○○
    承辦、審核，為求相關案件能儘速順利通過，乃多次邀約被告等人，前往酒店消
    費，其情形如下：二次前去桃園市廣明陸橋下，有女陪侍之「金蜜園ＫＴＶ」飲
    酒，該二次消費款各為一萬餘元；一次前往桃園市○○路上有女陪侍之「愛樂友
    酒家」飲酒，該次消費款為二萬餘元；一次前往桃園市○○路、三民路口附近的
    「最佳男主角護膚店」按摩，消費款為一萬餘元，並主動付款買單；另羅志文亦
    與被告先後二次赴中壢市某地下酒家（穿過新屋交流道，往新屋方向的鐵皮屋式
    地下酒家，有女陪侍）飲酒消費，該二次消費款各為一萬餘元，詎丙○○仍要求
    羅志文付款買單。因認被告涉有貪污治罪條例第五條第一項第三款對於職務上行
    為收受不正利益罪嫌。
二、公訴人認被告涉犯右揭對於職務上行為收受不正利益罪嫌，無非係以右開事實，
    業據黃泰成、羅志文、丁○○迭於桃園縣調查站調查員詢問時及偵查中指述歷歷
    ，核與證人黃許鳳娟於桃園縣調查站調查員詢問時及偵查中之證述相符為其論據
    。訊據被告堅決否認有何公訴人所指之對於職務上行為收受不正利益犯行，辯稱
    ：我並未在桃園市大尊爵酒店消費後，電邀黃泰成前來付款；我雖有與羅志文前
    往酒店消費，有時羅志文付款，有時我付款，二人是互相請客，並未接受招待等
    語。經查：
(一)關於被告於桃園市大尊爵酒店飲宴後，有無要求被害人黃泰成前往桃園市大尊爵
    酒店支付消費款二萬餘元一節，被害人黃泰成於九十一年四月十七日調查站第一
    次詢問時證稱：「（丙○○於八十七年間辦理前述事宜有無向你索取金錢或其他
    不正當利益？）丙○○於八十七年間辦理前述事宜時，曾於四、五月間某日晚上
    ，渠打電話給我，渠正在與該工程設計師羅志文等朋友在桃園市大尊爵酒店喝酒
    ，要我前往付款，‧‧‧，我遂前往簽帳，約二萬餘元，‧‧‧」等語（見同上
    偵卷第四頁、第五頁），於九十一年五月一日調查站第二次詢問時亦證稱：「大
    約是在八十七年四、五月間，丙○○即數次打電話給我，說他在桃園市喝酒，要
    求我前往酒店付帳，我為求工程順利推動，便依丙○○之要求前往付帳」、「（
    丙○○要求你前往桃園市酒店喝酒支付酒帳之次數共幾次？時間為何？）大約有
    二、三次，但詳細日期因事隔數年，我已記不得了。」、「（丙○○要求你前往
    桃園市酒店支付酒帳地點為何？）我記得有「大尊爵酒店」及「愛樂友大酒家」
    （位於桃園市，詳細地址記不得）。」、「我只記得在「大尊爵酒店」我付了二
    萬餘元；在「愛樂友大酒家」付了一萬元酒帳。」等語（見同上偵卷第九七、九
    八頁）。雖證人黃泰成就其確曾前往大尊爵酒店簽帳付款二萬餘元之情，先後所
    證大致相符，然與證人羅志文於九十一年五月一日調查站第一次詢問時證稱：「
    （黃泰成表示，丙○○承辦渠屋後駁崁、排水溝工程案時，於八十七年四、五月
    間，曾與你等友人赴桃園市「大尊爵酒店」飲酒，事後要求黃泰成前往簽帳付款
    ，此事是否確實？詳情為何？）黃泰成應是記憶錯誤，我進去過桃園市「大尊爵
    酒店」一次，該次是鄉民代表選舉結束後某日，前復興鄉民代表會主席高明亮因
    選舉落敗，我在黃泰成原位於桃園市○○街住處遇到高明亮，閒聊後，我與高明
    亮、黃泰成及其朋友便出門飲酒，後來續攤才又到「大尊爵酒店」飲酒，結束後
    由黃泰成朋友丁○○到酒店簽帳，當時黃泰成告訴我消費款是五萬元，所以隔天
    我曾交了二萬元給黃泰成，作為分擔。我十分肯定於桃園市「大尊爵酒店」飲酒
    那次，在場人員並無丙○○。」等語（見同上卷第八六頁正、反面），於原審調
    查時亦證稱：「（八十七年四、五月間是否到桃園市「大尊爵酒店」喝酒，並叫
    黃泰成去付錢？）有，當天是我與高明亮（復興鄉公所前代表主席）與高明亮的
    朋友，最後連我共五、六個人，但其中沒有丙○○。」、「（你如何確定沒有丙○○？）我確定沒有丙○○，因為當時我們一起去的人都講好了，而且總共消費
    的金額大概是五萬元，是黃泰成先簽帳，事後黃泰成又要求我付二萬元。」等語
    （見原審卷一第一八０頁）互不相符，而證人羅志文於調查站詢問時亦不諱言其
    曾與被告多次前往其他有女待陪酒之娛樂場所飲酒作樂，至無獨就被告有無前往
    大尊爵酒店飲宴一節故為隱飾，故被害人黃泰成之證述即與證人羅志文之證述有
    明顯之出入，且核證人羅志文係被害人黃泰成農舍申請案之施工圖繪製者，而被
    害人黃泰成與被告係因興建農舍申請案始彼此認識，則被害人黃泰成因與證人羅
    志文等人前往大尊爵酒店飲宴，而誤記被告亦同時在場，亦非無可能，至證人丁○○、黃許鳳娟雖於調查站詢問時均證稱：八十七年某日晚上曾接獲黃泰成電話
    聯繫黃許鳳娟，央黃許鳳娟聯繫大尊爵酒店人員，同意由黃泰成簽帳，黃許鳳娟
    乃請其夫丁○○以電話聯繫大尊爵酒店同意先行簽帳等語（見同上偵查卷第二十
    九、六十頁），證人丁○○於原審調查時亦證稱：「當天晚上黃泰成打電話到我
    家，我也在場，黃泰成說在喝酒，沒說跟誰一起喝酒，拜託我先幫忙簽帳，大尊
    爵我是股東，丙○○是否有去我不知道」等語（見原審卷一第七十頁），是證人
    黃許黃娟、丁○○當天均未在大尊爵酒店，而係以電話聯絡大尊爵酒店同意被害
    人黃泰成以簽帳方式付款，並未親眼目睹被告是否在場，故本案除被害人黃泰成
    之指訴外，復查無其他積極證據足以證明被害人黃泰成前開不利被告之指訴確為
    真實，而被害人黃泰成之上開指訴核亦與證人羅志文之證述有所出入，在無其他
    證據足以補強被害人黃泰成指訴之真實性之情況下，尚難單憑被害人黃泰成之唯
    一指訴，遽認被告確有被害人黃泰成所指訴之此部分犯行。
(二)關於被告於承辦羅志文代復興鄉三民村民曾天來辦理「無農舍證明案」、復興鄉
    上巴陵高新華辦理「自用農舍建照案」、霞雲村庫志部落洪愛美申辦農舍案等期
    間，接受羅志文邀約飲宴一節，證人羅志文於九十一年五月一日調查站詢問時證
    稱：「我確曾要求黃泰成陪我與丙○○一起到桃園市、中壢市酒店喝酒多次；其
    中我們三人曾有二次前去廣明陸橋下之「金蜜園ＫＴＶ」（有女陪侍）飲酒，該
    二次消費款項各為一萬元，該二次均由我主動買單；另我們三人亦曾至桃園市○○路上之「愛樂友酒家」（有女陪侍）喝酒，消費款為二萬餘元，該次亦由我主
    動買單；另有一次我們三人前去桃園市○○路、三民路口附近的「最佳男主角護
    膚店」按摩，消費款項為一萬餘元，亦由我主動買單。另我與丙○○亦曾先後二
    次赴中壢市某地下酒家飲酒，該二次飲酒金額，各為一萬餘元，均是丙○○叫我
    前去付款買單」等語（見同上偵卷第八六頁反面、第八七頁），於原審調查時證
    稱：「（有無與丙○○、黃泰成到桃園市廣明陸橋底下的金蜜園ＫＴＶ飲酒？）
    有，總共消費壹萬多元，因為丙○○之前常常請我喝酒，這次是我付款回請他，
    這個地方是有女孩子作陪。」、「（有無到桃園市○○路的愛樂友酒家飲酒？）
    有，我、黃泰成、丙○○、還有丙○○的朋友（名字我不知道），總共約五、六
    個人，總共花了一、二萬元。」、「（有無與丙○○、黃泰成到桃園市○○路口
    的最佳男主角護膚店按摩？）有，總共花了將近一萬元，我們是做全套按摩。」
    、「（有無到中壢的地下酒家喝酒？）有，我和丙○○及三、四個丙○○的朋友
    ，我不知道他朋友的名字，地點是在新屋交流道附近，店名我不記得了，去喝幾
    次酒我記不起來了，帳不是我付的，可能是丙○○的朋友付的，去中壢喝酒我沒
    有付過帳。」、「（為何要請丙○○喝酒？）因他之前請我喝很多次，所以我才
    回請他。」等語（見原審卷一第一八０頁、第一八一頁）。雖證人羅志文證述其
    與被告前往娛樂場所之地點、次數及消費金額，前後稍有出入，然因證人羅志文
    作證時迄案發之時已有四年之久，衡情實難將歷次前往娛樂場所之地點、次數及
    消費金額為詳細無訛之記憶，然參以被告於偵查時亦供承：「（身為公務人員為
    何多次出入有女待陪酒的場所消費，且通知羅志文與黃泰成、丁○○來替你買單
    ？）我沒有找黃泰成及丁○○，我只有找過羅志文」、「（為何常去女待陪酒的
    酒店？）喝酒聊天」等語（見同上偵查卷第一一一、一一二頁），故證人羅志文
    與被告確曾多次出入有女陪待之娛樂場所同歡無疑；惟被告於偵查時供稱：「因
    羅志文是我兒子的同學，他叫我叔叔，所以有時他幫我買單、有時我自己出的」
    、「有時是我付錢，有時他付錢」等語（見同上偵查卷第一一一、一五六頁），
    而證人羅志文承辦上開復興鄉三民村民曾天來「無農舍證明案」、復興鄉上巴陵
    高新華「自用農舍建照案」、復興鄉霞雲村庫志部落洪愛美「農舍建照案」之工
    程圖說設計，每件收費七、八萬元，並未饋贈任何財物或不正利益予被告，之所
    以請被告喝酒，是因為是朋友才一起去飲酒等情，亦據證人羅志文於原審調查時
    證述在卷（見原審卷一第一八二頁、第一九二頁），互核相符，亦難以排除證人
    羅志文與被告係基於朋友關係而互為買單至娛樂場所同歡之合理懷疑，尚難以證
    人羅志文係上開申請案工程圖說之設計者，而被告係負責核發建照者，在無其他
    證據足以佐證，遽認被告與證人羅志文之飲宴必出於對於職務上或違背職務行為
    之對價關係，既然對價關係存在與否尚有疑義，自難遽為被告不利之認定。
三、綜上所述，公訴人所提出之證據尚難使本院產生被告有此部分犯罪之確信，復查
    無其他積極確切之證據足資證明被告有公訴人所指此部分對於職務上行為收受不
    正利益之犯行，不能證明被告確有此部分之犯罪，自應依法諭知無罪之判決。
據上論斷，應依刑事訴訟法第三百六十九條第一項前段、第三百六十四條、第二百九
十九條第一項前段、第三百零一條第一項，貪污治罪條例第五條第一項第二款、第十
條第一項、第二項、第十二條、第十七條，刑法第十一條前段、第三十七條第二項，
判決如主文。
本案經檢察官賴俊雄到庭執行職務。
中　　　華　　　民　　　國　　九十三　　年　　　五　　　月　   二十八 　日
                              臺灣高等法院刑事第二十四庭
                                  審判長法  官  陳  貽  男
                                        法  官  陳  憲  裕
                                        法  官  徐  世  禎
右正本證明與原本無異。
如不服本判決，應於收受送達後十日內向本院提出上訴書狀，其未敘述上訴之理由者
並得於提起上訴後十日內向本院補提理由書（均須按他造當事人之人數附繕本）。
                                        書記官  陳  玲  憶
中　　　華　　　民　　　國　　九十三　　年　　　五　　　月　　二十八　　日
附錄：本案論罪科刑法條全文
貪污治罪條例第五條第一項第二款
有下列行為之一者，處七年以上有期徒刑，得併科新台幣六千萬元以下罰
金：
二  利用職務上之機會，詐取財物者。
